高雄高等行政法院簡易判決　　　　　　　　　　　　九十一年度簡字第二二八號
　　原　　　告　台南縣東山鄉公所
　　代　表　人　甲○○　鄉長
　　訴訟代理人　己○○
　　被　　　告　台南縣政府
　　代　表　人　乙○○　○○
　　訴訟代理人　戊○○
　　　　　　　　丁○○
　　　　　　　　丙○○
右當事人間因水污染防治法事件，原告不服行政院環境保護署中華民國九十一年三月
十九日府環署訴字第○九○○○八二五一五號訴願決定，提起行政訴訟。本院判決如
左：
    主  文
原告之訴駁回。
訴訟費用由原告負擔。
    事實及理由
一、緣原告於台南縣東山鄉東山村二二五號設置東山鄉垃圾衛生掩埋場從事廢棄物掩
    埋場作業，經被告所屬環境保護局（下稱環保局）於民國（下同）九十年八月一
    日上午十時二十分至十時二十五分許，派員會同原告所屬職員在原告設置、管理
    之掩埋場稽查時發現，原告未申請廢（污）水排放許可證而排放廢（污）水於地
    面水體，並在排放口採樣廢水乙組檢驗結果：懸浮固體一○七㎎／ｌ（限值五○
    ㎎／ｌ）、化學需氧量二四五○㎎／（限值二○○㎎／ｌ），未符合放流水標準
    。乃認原告其未申請排放許可證而排放廢（污）水，係違反行為時水污染防治法
    第十四條第一項規定，而水質未符合放流水標準，則違反行為時水污染防治法第
    七條第一項規定，並從重依據同法第三十八條規定處以新台幣（下同）六萬元罰
    鍰，及分別就違反行為時水污染防治法第七條第一項及第十四條第一項規定部分
    ，各限期於九十年十一月二十日前改善完成。原告就罰鍰處分不服，提起訴願遭
    決定駁回，遂提起本件行政訴訟。
二、本件原告起訴主張：（一）按行政機關為行政處分，應斟酌全部陳述與調查事實
    及證據之結果，依論理及經驗法則判斷事實之真偽，為行政程序法第四十三條定
    有明文。本案被告所陳述與事實有所不符，未盡舉證責任，即對原告處分，與法
    規定有所不符。（二）按事業、污水下水道系統或建築物污水處理設施，排放廢
    （污）水於地面水體者，應符合放流水標準。此為行為時水污染防治法第七條第
    一項定有明文規定。依此，廢（污）水必須有意「排放」之行為，而此行為又不
    違背所有人或管理人之意思，其行為方具有該條文適用之該當性。且按行政罰法
    理處罰原則，行政處罰必須具有人為過失或故意行為，方具可罰性。而本件原告
    設置之東山鄉垃圾衛生掩埋場並無排放廢（污）水之人為行為，亦無故意或過失
    之行為，讓廢污水溢出之意。而將自然之滲水現象歸咎於原告，實難認為具有行
    政處罰之該當性。（三）又按放流水水質水量之檢驗測定，應委託主管機關審查
    合格之廢（污）水檢驗測定機構辦理，此為行為時水污染防治法第二十二條第二
    項所明定。而被告所屬環保局係由自己查報檢測，供由自行認定處分，有裁判兼
    球員之嫌，實難謂公正。且檢測員是否具有合法之執照及檢驗器具是否合乎標準
    ，皆值懷疑。其取證程序實難謂合乎法定程序，所得證據難謂具有證明力，為此
    ，提起本件訴訟，聲明求為判決訴願決定及原處分均撤銷。被告則以：（一）經
    被告環保局派員稽查結果，發現原告管理之東山鄉垃圾衛生掩埋場有廢水排放，
    經於「排放口」採樣送驗，且經現場勘查，發現是因截流溝（坑）未施工完成，
    導致垃圾滲出水直接排放，而本案稽查是由三位稽查人員會同採樣，並將採樣點
    簡圖繪於稽查紀錄；另經被告環保局稽查人員於九十年八月一日稽查時，發現垃
    圾滲出水未能妥善收集返送回垃圾掩埋場，由貯留槽溢出經由雨水道排放至地面
    水體，且水質不符合放流水標準。故而原告有未申請排放許可證而排放廢（污）
    水於地面水體，並經被告環保局人員在排放口採樣廢（污）水，檢驗結果未符合
    放流水標準甚明。（二）再者，事業水污染防治措施及排放廢（污）水管理辦法
    第五條第四款規定：「逕流廢水：指因雨水或其他‧‧‧‧‧‧作業，而產生帶
    有污染物之廢水。」第八條第二款規定：「廢（污）水處理設施具備足夠功能之
    情形如左：‧‧‧‧‧‧二、有能力處理生產或服務設施可預見之異常作業或暴
    雨突增之水量負荷。」第十七條規定：「廢（污）水處理設施故障時，應即修復
    或啟用備份裝置，並採行應變措施。前項應變措施，包括減少、停止生產或服務
    作業量或其他應變措施。」是以原告掩埋場平日即應善盡管理之責，妥擬應變計
    畫並於事實發生時採應變措施，故逢大雨原告掩埋場即應採取應變措施，以處理
    暴雨突增之水量負荷。且本件稽查日（八月一日）距七月三十日之大雨已隔二日
    ，但原告掩埋場均未作任何處置，仍繼續任廢水由排放口排放出，故原告難謂無
    過失責任；原告以未故意排放廢水等由作為免責之論據，自無可採。（三）又被
    告所屬環境保護局（檢驗課）係屬法定檢驗機關（單位），而被告所屬環保局並
    係依行政院環境保護署頒布之環境保護業務稽查標準作業程序，且依規定樣品以
    密碼送驗至被告環保局檢驗課，並被告環保局檢驗課樣品管理員於收樣時樣品亦
    重新轉碼，以作為追溯及保密之依據。而檢驗人員於承辦檢測項目前必須先通過
    能力試驗才得以執行檢測，每年並接受環保署分發之盲樣作為能力確認之依據，
    且被告環保局檢驗室業己通過中華民國實驗室認證體系（ＣＮＬＡ）認證，檢驗
    過程率皆依循環保署公告方法執行，檢測能力無庸置疑。是原告所述，核難採據
    等語，資為抗辯，而聲明求為判決駁回原告之訴。
三、按「本法所稱事業，指工廠、礦場、廢水代處理業、畜牧業或其他經中央主管機
    關指定之事業。」為行為時水污染防治法第二條第七款所明定；而廢棄物掩埋場
    依行政環境保護署九十年二月六日（九０）環署水字第０００七五九三號公告，
    係屬行為時水污染防治法第二條第七款所稱之其他經中央主管機關指定之事業。
    又依據地方制度法規定，鄉與縣均屬地方自治團體，而鄉公所及縣政府則為自治
    組織中關於鄉或縣之地方行政機關，故鄉公所與縣政府係分屬不同法人人格下之
    自治組織；而本件原告係因其自治事項而設置垃圾衛生掩埋場，且依上述行為時
    水污染防治法第二條第七款規定，其即為該法所規範之事業，則其行為若有違反
    行為時水污染防治法規定，其即為行為時水污染防治法所規範之行政罰對象，故
    其若因此受罰，乃基於與人民同一地位而受處分，參諸司法院院字第二九九０號
    解釋，亦應認其得提起行政訴訟，尋求救濟；先此敘明。
四、又按「人民違反法律上之義務而應受行政罰之行為，法律無特別規定時，雖不以
    出於故意為必要，仍須以過失為其責任條件。但應受行政罰之行為，僅須違反禁
    止規定或作為義務，而不以發生損害或危險為其要件者，推定為有過失，於行為
    人不能舉證證明自己無過失時，即應受處罰。」為司法院釋字第二七五號解釋所
    明釋。次按「事業排放廢（污）水於地面水體者，應向‧‧‧‧‧‧縣（市）主
    管機關申請，經審查登記，發給排放許可證後，始得排放廢（污）水。」「事業
    、污水下水道系統或建築物污水處理設施，排放廢（污）水於地面水體者，應符
    合放流水標準。」「違反第十四條第一項‧‧‧‧‧‧規定者，處新台幣陸萬元
    以上陸拾萬元以下罰鍰，並通知限期補正，屆期仍未補正者，按次處罰。」「事
    業或污水下水道系統排放廢（污）水，違反第七條第一項‧‧‧‧‧‧規定者，
    處新台幣陸萬元以上陸拾萬元以下罰鍰，並通知限期改善，屆期仍未完全改善者
    ，按日連續處罰；情節重大者，得命其停工或停業，必要時，並得撤銷其排放許
    可證或勒令歇業。」分別為行為時水污染防治法第十四條第一項、第七條第一項
    、第四十二條及第三十八條所明定。另放流水標準第二條則規定：「事業‧‧‧
    ‧‧‧之放流水標準，其水質項目及限值如下表：中央主管機關指定之事業廢水
    —廢棄物掩埋（場）—廢棄物掩埋場—懸浮固體：五○㎎／ｌ；化學需氧量：二
    ○○㎎／ｌ。」而放流水標準係行政院環境保護署依據行為時水污染防治法第七
    條第二項規定之授權所訂立，作為放流水水質之基準，其授權內容明確，且上述
    規定亦與授權意旨相符，爰予援用。
五、本件原告於台南縣東山鄉東山村二二五號設置東山鄉垃圾衛生掩埋場從事廢棄物
    掩埋場作業，經被告環保局派員會同原告所屬職員於九十年八月一日在原告設置
    、管理之掩埋場稽查時發現，原告未申請廢（污）水排放許可證而排放廢（污）
    水於地面水體，並經被告環保局人員在排放口採樣廢水乙組檢驗結果：懸浮固體
    一○七㎎／ｌ（限值五○㎎／ｌ）、化學需氧量二四五○㎎／ｌ（限值二○○㎎
    ／ｌ），未符合放流水標準；乃以原告未申請排放許可證而排放廢（污）水，違
    反行為時水污染防治法第十四條第一項之規定，及水質未符合放流水標準，違反
    行為時水污染防治法第七條第一項規定，依同法第四十二條及第三十八條規定，
    從重依同法第三十八條規定處以六萬元罰鍰等情，已經兩造分別陳述在卷，並有
    被告執行違反水污染防治法案件處分書及被告環境保護局於九十年八月一日採樣
    之廢水檢驗報告附於原處分卷可稽，應勘認定。而原告提起本件訴訟無非以被告
    就原告之違章行為未盡其舉證責任，且原告並無故意排放行為，此係因多日雨水
    ，產生滲透所致，另本件之檢驗報告亦不公正云云，資為爭執。
六、經查：被告環保局人員是因民眾陳情東山鄉垃圾衛生掩埋場有廢水直接流到外面
    ，乃前去稽查；稽查時發現因截流溝工程未完成，所以廢水乃直接流至外面，而
    被告環保局人員亦在廢水溢流至外面龜重溪之排放口取樣檢驗；是當日之稽查紀
    錄方記載「原告所管理之東山鄉垃圾衛生掩埋場有廢水排放，排放口採樣、送驗
    。現場勘查，因截流溝（坑）未施工完成，導致垃圾滲水直接排放。請東山鄉公
    所儘速完成改善工程，避免滲水污染情形再發生，以免產生嚴重抗爭事件。」等
    情，已經被告陳述在卷，並有被告環境保護局水污染稽查紀錄及當時所攝之四幀
    照片附原處分卷可憑；再本件被告環保局人員採樣之地點，係原告東山鄉垃圾衛
    生掩埋場排出之廢水溢流至外面龜重溪之處，已如前述，並有照片可按，故此採
    樣點所流出之水即行為時水污染防治法第二條第十四款所稱之放流水，依行為時
    水污染防治法第七條第一項規定自應符合放流水標準；至於所謂放流口，依據行
    為時水污染防治法第二條第十三款規定，係指廢（污）水進入承受水體前，依法
    設置之固定放流設施；亦即放流水包括自依法設置之放流口排出之廢污水及非自
    放流口進入承受水體前之廢污水。而被告環保局人員就上述採樣之水質經送該局
    檢驗單位檢驗結果，其懸浮固體一○七㎎／ｌ、化學需氧量二四五○㎎／ｌ一節
    ，有被告環保局廢水檢驗報告附原處分卷可稽，核已超過放流水標準關於廢棄物
    處理廠部分之標準即懸浮固體五○㎎／ｌ、化學需氧量限值二○○㎎／ｌ；故原
    告有未申請排放許可證而排放廢（污）水，及排放之廢（污）水水質未符合放流
    水標準之行為，自堪認定；原告以其未設放流口，據以爭執被告之取樣有疑問云
    云，實屬誤會，不足採取。
七、再被告所屬環保局係依行政院環境保護署頒布之環境保護業務稽查標準作業程序
    進行本件採樣之檢驗工作，且所採樣品係以密碼送驗至被告環保局檢驗課，而被
    告環保局檢驗課樣品管理員於收樣時樣品亦重新轉碼，以作為追溯及保密之依據
    ；另被告環保局之檢驗人員於承辦檢測項目前必須先通過能力試驗才得以執行檢
    測，每年並接受環保署分發之盲樣作為能力確認之依據等情，有水樣送驗、收樣
    及檢驗結果紀錄表、檢驗紀錄表、個人檢驗能力紀錄表等資料在卷可稽，故本次
    檢驗之正確性應堪採取；原告徒以本件樣品亦係由被告環保局檢驗為由，爭執檢
    驗之正確性，自無可採。
八、另依前揭行為時水污染防治法第十四條第一項、第七條第一項規定之內容觀之，
    其乃定課以事業為一定作為義務之規定，故依前述司法院釋字第二七五號解釋，
    於違反此等規定時即推定其有過失，並不以發生損害或危險為其要件。故本件縱
    如原告主張該廢水並非該掩埋場所故意排放，而係雨水滲透所致，然於被告環保
    局人員至現場稽查時，既確有滲水流出未能妥善收集送回垃圾掩埋場，反係由貯
    留槽溢出經由與水道排放至地面水體情事，則其有排放廢水之事實甚明；該掩埋
    場既由原告所設置管理，則原告依行為時水污染防治法第十四條第一項規定，即
    負有申請排放許可證之作為義務，然原告卻未申請，且所排放廢水之水質又與放
    流水標準不符；故原告有違反行為時水污染防治法第十四條第一項及第七條第一
    項規定之過失甚明；原告以其非故意排放，且係因下雨滲透所致云云，爭執其無
    故意過失云云，自無可採。
九、綜上所述，原告之主張並無可採；原告所設置管理之東山鄉垃圾衛生掩埋場有違
    反行為時水污染防治法第十四條第一項、第七條第一項規定之行為及過失，均堪
    認定；故被告認原告違反行為時水污染防治法第三十八條及第四十二條規定，即
    屬有據，然被告從一重依據同法第三十八條規定處以六萬元罰鍰，其擇一從重處
    分部分，雖有未洽（姑不論行政罰有無從重處罰之依據，本件原告前述二違章行
    為，彼此間既無原因結果關係，且其處罰之規範目的亦不相同），然本於撤銷訴
    訟之不利益變更禁止原則（行政訴訟法第一百九十五條第二項參照），原處分仍
    應予維持，是訴願決定予以駁回，亦無不合；原告提起本件訴訟求為撤銷，為無
    理由，應予駁回。又本件屬簡易事件，爰不經言詞辯論，逕以判決駁回。
十、據上論結，本件原告之訴為無理由，依行政訴訟法第二百三十三條第一項、第一
    百九十五條第一項後段、第九十八條第三項前段，判決如主文。
中　　　華　　　民　　　國    九十一　　年　  　九　　　月　　  十九　　日
                              高雄高等行政法院第一庭
                                          法      官　楊惠欽
右為正本係照原本作成。
如不服本判決，應於送達後二十日內，向本院提出上訴狀並表明上訴理由，如於本判
決宣示後送達前提起上訴者，應於判決送達後二十日內補提上訴理由書（須按他造當
事人人數附繕本）。
提起上訴應預繳送達用雙掛號郵票七份（每份三十四元）。
中　　　華　　　民　　　國    九十一　　年　  　九　　　月　　  十九　　日
　　　　　　　　　　　　　　　　　　　　  法院書記官　藍亮仁
附註：
行政訴訟法第二百三十五條（第一項、第二項）：
對於適用簡易程序之裁判提起上訴或抗告，須經最高行政法院之許可。
前項許可，以訴訟事件所涉及之法律見解具有原則性者為限。
